【裁判字號】    90,台上,2137
【裁判日期】    901130
【裁判案由】    給付價金
【裁判全文】
最高法院民事判決                                九十年度台上字第二一三七號
    上  訴  人  甲 ○ ○
    被 上訴 人  乙○○○
    訴訟代理人  詹順貴律師
右當事人間請求給付價金事件，上訴人對於中華民國八十八年十月二十六日台灣高等
法院第二審判決（八十六年度上字第一七六一號），提起上訴，本院判決如左：
    主  文
原判決關於駁回上訴人其餘上訴及該訴訟費用部分廢棄，發回台灣高等法院。
    理  由
本件被上訴人主張：上訴人於民國八十年四月二十六日與被上訴人及訴外人陳阿領簽
訂土地買賣契約書，買受被上訴人與陳阿領共有，應有部分依次各三分之二、三分之
一之台北市○○區○○段一小段一九五地號土地，面積三九五平方公尺（以下簡稱系
爭土地），買賣價金包含地上違建遷讓在內為新台幣（下同）八百七十萬元，計分四
次給付，即簽約時給付訂金一百七十四萬元、同年月三十日給付二百六十一萬元、同
年五月三十一日前移轉登記辦妥時給付二百六十一萬元。訴外人林來興等所搭大違建
（即上開土地上門牌號碼台北市○○○路○段五三一巷十七弄二、二之一號建物）於
訂約後一年內遷讓時再給付尾款一百七十四萬元。系爭土地所有權已於八十年五月二
十三日移轉登記予上訴人，上訴人亦已給付前三期款，且其中林福來所有違建業於八
十年八月九日遷讓點交上訴人受領。惟林來興所有違建部分因未能達成遷讓協議，雙
方乃再於八十年十月三日訂立協議書，約定仍由被上訴人等出面交涉，如達成協議之
遷讓費，由被上訴人負擔，若協議進行中或協議不成須依法訴請拆屋還地而須上訴人
出具名義或出面時，上訴人應配合辦理，但由被上訴人聘請之律師費及訴訟費概由被
上訴人支付。嗣被上訴人委請律師以上訴人名義提起拆屋還地之訴，經三審判決勝訴
確定，並聲請強制執行，現上訴人已完全占有該地及違建物，惟上訴人拒不支付尾款
等情。爰本於買賣契約，按被上訴人就系爭土地應有部分三分之二所有權計算，求為
命上訴人給付買賣價金尾款之三分之二即一百十六萬元，並加給法定遲延利息之判決
（被上訴人另請求上訴人應給付訴外人陳阿領五十八萬元本息，並由被上訴人代為受
領部分，經第一審判決予以駁回，被上訴人就該部分未據聲明不服。又原審將第一審
判命上訴人給付被上訴人一百十六萬元本息中超過八十四萬五千三百三十三元本息部
分廢棄，駁回被上訴人該部分之訴，被上訴人就其敗訴部分，依法不得上訴三審，已
告確定）。
上訴人則以：被上訴人應負給付遲延、權利及物之瑕疵擔保、不完全給付及不當得利
之損害賠償責任，上訴人並得以因強制執行拆遷建物而花用之修繕費七十九萬二千七
百五十元、代位被上訴人與林來興達成和解遷讓而支付之一百二十五萬元、因遲延點
交林來興所有違建致上訴人不能使用系爭土地而向林福來租用房屋之租金損害五十一
萬二千元（每月租金八千元，共六十四個月之租金總數）、自八十一年四月二十五日
至八十六年三月二十日林來興遷讓止相當租金之損害十一萬零六百八十元，合計共二
百六十六萬五千四百三十元，抵銷買賣尾款等語，資為抗辯。
原審將第一審所為命上訴人給付金額超過八十四萬五千三百三十三元本息部分予以廢
棄，改判駁回被上訴人該部分之訴外，並駁回上訴人其餘之上訴，無非以：本件被上
訴人主張之事實，有兩造提出不爭執之買賣契約書、土地登記簿謄本、兩造八十年十
月三日協議書、及上訴人與林來興等八十六年一月二十七日協議書及契約書為證，並
經原審調閱台灣台北地方法院八十年度訴字第二八六○號、原法院八十一年度上字第
八三○號與八十二年度上更(一)字第一二二號、最高法院八十二年度台上字第五三二、
二四九三號拆屋還地民事卷宗，及台灣台北地方法院八十二年度執字第一○四六三號
拆屋交地民事執行卷宗核閱無誤，此部分堪信為真實。按被上訴人與上訴人於八十年
四月二十六日所定土地買賣契約書約定：「雙方對於本契約所開土地所有權共同議定
買賣條件如下各條：第一條：土地標示：台北市○○區○○段一小段一九五地號建地
計乙筆，面積三公畝九五平方公尺，持分全部及該等地上違章建物，即同縣市鄉鎮區
○○○路三段五三一巷十七弄二、二之一號全部（包括門窗、水電、衛生等及其他固
定設備均在內）與公共設施應有持分。第二條：乙方（即被上訴人）對前開土地所有
權情願賣與甲方（即上訴人）取得為業。第三條：甲、乙雙方議定前開不動產所有權
買賣市價新台幣八百七十萬元整……。第八條(4)：林來興等所搭大違建於訂約後一年
內遷讓時，甲方再付乙方尾款一百七十四萬元正。第十一條：其他約定：一、本件價
金含地上違建遷讓在內。……」。八十年十月三日再立協議書約定，「關於在該地上
即台北市○○○路○段五三一巷十七弄二之一號違章建築乙戶，依原契約由乙方（即
被上訴人）出面交涉，如達成協議之遷讓費，亦由乙方負擔，倘協議進行中或協議不
成須經依法訴請拆屋還地而須甲方（即上訴人）出具名義或出面時，甲方亦應配合辦
理，但其由乙方聘請之律師費及訴訟費概由乙方支付，與甲方無干。其餘事項，依原
土地買賣契約約定履行」。綜合上開買賣契約及協議書之約定足認，本件買賣價金含
地上違建之遷讓，且被上訴人與林來興等達成協議之遷讓費或拆除所須費用，概由被
上訴人負擔。嗣被上訴人依八十年十月三日雙方所定協議書，以上訴人名義，於八十
年十一月九日起訴請求林來興拆除上開二之一號建物，並將所占有之系爭土地返還上
訴人，該事件於八十二年十月十四日始判決確定，被上訴人並依該協議書，以上訴人
名義，於八十二年十一月十九日聲請強制執行等情，業經原審調閱台灣台北地方法院
前揭執行案卷查核屬實。惟依上開拆屋還地之確定判決，上訴人能請求林來興等拆除
之標的，僅主建物九十平方公尺中之七十七平方公尺，至該主建物東南方之小夾角面
積十三平方公尺，及原判決附圖所示甲：水箱一平方公尺、乙：雨棚四十八平方公尺
、丙：樓梯四平方公尺、丁：平台八平方公尺、戊：階梯八平方公尺等合計八十二平
方公尺建物，並非在上開確定判決範圍。八十四年十月二十日強制執行時，執行法官
只就確定判決所指主建物七十七平方公尺部分予以執行拆除，超出部分，並未指示拆
除等情，業經當時會同指界之台北市松山地政事務所測量員陳添財於台灣台北地方法
院八十六年度訴字第四一二八號陳阿領訴請上訴人給付價金一案中結證明確。上開未
拆除部分經林來興等繼續占用，致被上訴人仍無法交付系爭土地供上訴人使用，迨八
十六年一月二十七日方經上訴人與林來興等達成協議，由上訴人支付一百二十五萬元
，林來興等移轉點交該違建予上訴人，並於八十六年三月二十日全部遷讓完畢，現已
由上訴人占有系爭土地及違建物全部，為兩造所不爭執，並有上訴人與林來興等訂立
之契約書及協議書附卷可考。是被上訴人既未能依約於八十一年四月二十六日前，將
系爭土地上前述違建全部遷讓或拆除，使上訴人能完全使用系爭土地，且未舉證證明
有何不可歸責之事由，則上訴人依民法第二百三十一條規定，主張被上訴人給付遲延
，應負損害賠償責任，自屬有據。至於被上訴人應負給付遲延之損害賠償金額部分，
上訴人主張其於八十年十月三日與被上訴人另定協議書時，被上訴人之夫薛世傑介紹
其向林福來租用台北市○○○路○段五三一巷十七弄六號房屋，因被上訴人遲延交付
系爭土地供其使用，致其須另向林福來租屋使用，受有每月租金八千元，共六十四個
月之租金損害為五十一萬二千元，提出房屋租用契約書、房租收款明細表、錄音帶為
證。又其自八十一年四月二十五日至八十六年三月二十日止受有相當租金之損害十一
萬零六百八十元。惟查上訴人主張上開兩項之損害，均係出於不能使用土地之原因，
自不能重覆為請求。被上訴人之夫薛世傑確於八十年十月三日介紹上訴人向林福來租
用房屋，並代為撰寫房屋租用契約書等情，業經薛世傑於台灣台北地方法院八十六年
度訴字第四一二八號一案陳述在卷。又上訴人所提房租收款明細表上林福來之簽名，
與上開房屋租用契約書上林福來之簽名，核屬相符，該房租收款明細表，堪信為真正
。再依該房租收款明細表所載，上訴人自八十年十月三日起至八十六年六月二日止，
向林福來租用房屋，每月租金八千元。另依上訴人與林來興達成系爭土地上所有建物
遷讓契約書記載，林來興等應於八十六年三月二十日以前將所有雜物移走，有上訴人
所提契約書為憑，被上訴人對此契約書之真正亦不爭執。準此，上訴人主張因被上訴
人未依約於八十一年四月二十六日，將系爭土地上違建遷讓或拆除，使其能完全使用
土地，致須向林福來租用房屋，直至八十六年三月二十日林來興將全部所有雜物移走
為止，受有每月租金八千元，共五十九個月，合計四十七萬二千元之損害，尚堪採信
。超過此部分之租金，因上訴人既已能完全使用土地，其一併請求抵銷尾款，自屬無
據。本件依被上訴人應有部分三分之二計算，其應負之賠償額為三十一萬四千六百六
十七元，上訴人主張抵銷之數額，於此範圍內，應予准許，超過部分，於法無據，不
應准許。
上訴人又主張因被上訴人遲延遷讓二之一號建物，不得已以一百二十五萬元代價與林
來興等協議遷讓房屋，主張抵銷尾款，並提出協議書、契約書為證。然查，上訴人固
於八十六年一月二十七日與林來興等人簽定契約書，約定由上訴人交付林來興等一百
二十五萬元，林來興等則將占有一九五地號土地之二之一號主建物、雜物寮、樓梯等
移轉所有權予上訴人，並將水塔、鋼架、雜物等清除完畢，被上訴人對此契約書及協
議書之真正雖不爭執，惟否認有與上訴人、林來興等協議、或同意上訴人與林來興等
簽定此契約書或協議書。證人即由被上訴人出資，為上訴人在台灣台北地方法院八十
二年度執字第一○四六三號民事執行事件之訴訟代理人陳振東律師於該院八十六年度
訴字第四一二八號一案中結證稱：上訴人與林來興等私下和解，伊並未參與，上訴人
只是要伊擬稿再拿去與林來興談，並未要伊通知被上訴人，伊只被知會要撤回強制執
行等語。此外，上訴人並未就被上訴人有與上訴人合意由上訴人出面與林來興等簽定
遷讓協議一事，舉證以實其說，而陳振東律師係受被上訴人委任，以上訴人名義，為
林來興等拆屋還地強制執行事件之代理人，其代理權限並不及於代理被上訴人等與林
來興等協議遷讓地上建物，上訴人主張一百二十五萬元係兩造所定買賣契約中所指地
上違建遷讓費用，或協議書中所指被上訴人與林來興等達成協議之遷讓費用云云，自
無足取。況上訴人於八十六年元月二十七日與林來興等人簽定契約書時，被上訴人尚
在依雙方八十年十月三日協議書約定，出資聘請律師依民事強制執行程序請求林來興
等拆屋還地，被上訴人雖有給付遲延情事，惟並非怠於行使權利，而係履行義務中，
上訴人主張依民法第二百四十二條規定，代位與林來興協議遷讓，據以主張將代墊之
遷讓費用，抵銷尾款云云，亦無可採。查被上訴人對系爭土地有三分之二應有部分，
被上訴人訴請上訴人應給付買賣價金尾款，性質上自屬可分，從而，被上訴人依買賣
法律關係，請求上訴人給付買賣價金尾款一百七十四萬元之三分之二即一百十六萬元
，扣除上開租金損害三十一萬四千六百六十七元，被上訴人請求上訴人給付八十四萬
五千三百三十三元及其法定遲延利息，自屬有據，應予准許等詞，為其判斷之基礎。
惟查兩造買賣契約第十一條第三款約定：關於林來興等違建之遷讓，應由乙方（即被
上訴人）出面交涉……」。八十年十月三日協議書亦載明：「關於在該地上即台北市
○○○路三段五三一巷十七弄二之一號違章建築乙戶，依原契約由乙方（即被上訴人
）出面交涉，如達成協議之遷讓費，亦由乙方負擔」。而由林來興等占用中之雨棚等
八十二平方公尺部分非在確定判決範圍，八十四年十月二十日執行法院就該部分未能
執行拆除，被上訴人未於八十一年四月二十六日訂立買賣契約一年內使林來興等將違
建遷讓，使上訴人能完全使用系爭土地，被上訴人應負給付遲延責任，為原審所認定
之真實，則上訴人主張於八十二平方公尺違建部分，除另行起訴請求拆屋還地或和解
遷讓外，別無他途。因被上訴人無另行起訴之意，復不能與林來興達成和解遷讓，致
林來興就違建遷讓交付遙不可期，影響上訴人之權益，被上訴人顯係怠於行使其促使
林來興遷讓之權利，上訴人始於八十六年一月二十七日與林來興等達成協議，由上訴
人支付一百二十五萬元，林來興方於八十六年三月二十日遷讓點交予上訴人。上訴人
以其代墊之遷讓費用，主張與其應負之房屋尾款抵銷，似非全然無據。原審既認定被
上訴人負有於訂約後一年內使林來興等違建遷讓之義務，若其未能履行，上訴人自得
行使同時履行抗辯權，又謂被上訴人雖有給付遲延情事，惟並非怠於行使權利，進而
以上開理由為上訴人駁回其餘上訴之敗訴判決，自有可議。上訴論旨，指摘原判決關
於其敗訴部分為不當，求予廢棄，為有理由。
據上論結，本件上訴為有理由，依民事訴訟法第四百七十七條第一項、第四百七十八
條第一項，判決如主文。
中      華      民      國     九十     年     十一     月     三十     日
                              最高法院民事第二庭
                                  審判長法官  曾  桂  香
                                        法官  劉  延  村
                                        法官  劉  福  聲
                                        法官  許  澍  林
                                        法官  陳  碧  玉
      右正本證明與原本無異
                                              書  記  官
中      華      民      國     九十     年     十二     月     十一     日


司法院資訊處製作；財團法人民間司法改革基金會備份。
